【裁判字號】    98,上,857
【裁判日期】    990406
【裁判案由】    清償債務
【裁判全文】
臺灣高等法院民事判決                   98年度上字第857號
上  訴  人  辛○○○
訴訟代理人  陳鴻飛律師
被上訴人    戊○○
            己○○
            庚○○
兼上一人
法定代理人  丁○○
被上訴人    丁○○
上四人共同
訴訟代理人  廖建榮律師
上列當事人間請求清償債務事件，上訴人對於中華民國98年7月
24日臺灣桃園地方法院98年度訴字第183號第一審判決，提起上
訴，本院於99年3月23日言詞辯論終結，判決如下：
    主  文
上訴駁回。
第二審訴訟費用由上訴人負擔。
    事實及理由
一、本件上訴人主張：
    (一)被上訴人4人為被繼承人卓隆子女，依民法第1138條第1項
      第1款規定屬法定繼承人。而卓隆於民國97年10月13日死
      亡，依民法第1147條及第1153條規定，被上訴人對於卓隆
      之債務應負連帶清償責任。又卓隆係伊之姊夫，於92年12
      月29日以其欲投資不動產，然欠缺資金為由，向伊借款新
      台幣（下同）500萬元，伊即於同日自設於華南商業銀行
      永和分行，帳戶號碼為000-00-0000000號帳戶支出100萬
      元，購買華南商業銀行永和分行本行支票，票號KC000000
      0號，發票日為92年12月29日，面額為100萬元之支票1紙
      ；另由伊設於板信商業銀行永和分行，帳戶號碼為0000-0
      000000000號帳戶支出400萬元購買板信商業銀行永和分行
      本行支票，票號YM0000000、YM0000000，發票日均為92年
      12月29日，面額各200萬元之支票2紙，均經由伊背書後交
      付卓隆，由卓隆於92年12月31日自其設於龜山農會，帳戶
      號碼為0000-00-0000000號帳戶中提示兌現。
   (二)又因卓隆借款之初向伊陳稱上開借款僅係供其短期週轉，
     待其處分不動產獲利後即可返還，伊基於親誼不忍拒絕。
     詎於借款一年後，卓隆始返還伊60萬元，餘款440萬元屢經
     伊催討，卓隆以其暫無法返還，而同意提供其名下所有坐
     落桃園縣龜山鄉○○段第622地號土地（下稱系爭土地）應
     有部分於97年9月底至代書處辦理設定抵押權登記予伊作為
     擔保。然於抵押權辦理設定送件前，卓隆因土地所有權狀
     遺失，須先辦理補發所有權狀期間，突因病過世，致無從
     後續辦理抵押權設定之手續。而被上訴人經伊於97年12月
     10日委託律師發函催討其等於文到後40日內連帶清償上開
     借款餘額，惟被上訴人於同年月31日發函表示不明卓隆有
     關借款及土地設定之事宜，於上開催討期限屆滿後亦無清
     償之意，伊始提起本件訴訟。
   (三)再者，卓隆於96年分別開立發票日為96年5月10日及96年6
     月25日；面額分別為40萬元、30萬元之支票2紙，以作為償
     還系爭借款之利息，嗣均遭退票，此益證卓隆與伊之間確
     成立消費借貸之法律關係。
   (四)另依最高限額抵押權登記申請書所載，關於抵押擔保債權
     種類及範圍欄中已約定抵押權擔保範圍包含現在（即含過
     去業已發生現尚未清償）之債務，其文字真意已表明無論
     設定當時債務人卓隆積欠伊何種債務，只要尚未清償，即
     在上開抵押權擔保之範圍。況伊為一家庭主婦，未經營營
     業事業販賣任何貨物，何來與卓隆間有任何貨款債權產生
     ，足見上開文件中所載擔保之範圍均係代書甲○○於辦理
     最高限額抵押權時所提供當事人之例稿，不影響卓隆於辦
     理抵押權設定時已積欠伊借款440萬元未償之事實。又填寫
     抵押權設定申請書時，尚須檢附抵押人之土地所有權狀原
     本，始得送件申請登記，而卓隆因其土地所有權狀遺失，
     需另向地政機關辦理公告遺失及補發所有權狀之手續，預
     估耗時約1個月，即可補發完成，經由代書甲○○之建議，
     將上開最高限額抵押權之原因發生日期預先填載為1個月後
     之日期（即97年10月22日），惟卓隆於同年月13日因病死
     亡，致無從辦理後續送件登記等情，爰依消費借貸及繼承
     之法律關係，求為命被上訴人應連帶給付上訴人440萬元及
     自起訴狀繕本送達之翌日起，至清償日止，按年息百分之5
     計算利息之判決（原審為上訴人敗訴之判決，上訴人聲明
     不服，提起上訴）。並上訴聲明：(一)原判決廢棄。(二)被上
     訴人應連帶給付上訴人440萬元及自起訴狀繕本送達之翌日
     起，至清償日止，按年息百分之5計算之利息。(三)願供擔保
     ，請准宣告假執行（見本院卷第8頁、第16頁之書狀）。
二、被上訴人則以：
    (一)上訴人交付卓隆之500萬元並非借款，而係投資款，因投
      資尚在進行，須了結後才能結算。又倘係借款，何以卓隆
      活著時不告知伊等係借款，以便讓伊等得以求證，是上訴
      人自應就其與卓隆間消費借貸關係存在之事實負舉證責任
      。
    (二)又依系爭抵押權設定契約書所載，可知該抵押權設定係貨
      款之擔保，非借款之擔保，其上更無任何借款之記載，故
      擔保範圍不含借貸。另依上訴人提出之土地登記申請書所
      示，其原因發生日期為97年10月22日，然卓隆係於同年月
      13日過世，且上訴人所述之借款關係亦早於92年間就發生
      ，足見抵押權設定之原因發生日期時間上與本件無關。
    (三)再者，伊等否認卓隆曾償還60萬元借款，96年下半年間，
      上訴人以其小兒子要娶媳婦為由，而向卓隆借款60萬元，
      其時間並非上訴人所稱交付500萬元之一年以後，且上訴
      人迄未舉證證明其所稱卓隆曾償還60萬元之時間及償還方
      式，可見上訴人所稱償還60萬元借款之事實確不存在。
    (四)另伊等亦否認支票票號0000000、0000000面額各40萬元及
      30萬元之支票係卓隆交付上訴人作為利息之用，且支票為
      無因證券，上訴人就此仍未舉證證明上開支票之原因關係
      是否確為支付借款之利息，可見上訴人與卓隆間確未成立
      消費借貸關係等語，資為抗辯。並答辯聲明：(一)上訴駁回
      。(二)如受不利判決，願供擔保，請准宣告免為假執行（見
      本院卷第24頁之書狀）。
三、兩造不爭執事項：
    華南商業銀行永和分行本行支票，票號KC0000000號、面額
    為100萬元；板信商業銀行永和分行本行支票，票號YM00000
    00、YM0000000，面額各200萬元之支票，於卓隆在龜山農會
    ，帳戶號碼為0000-00-0000000號帳戶中提示兌現等事實，
    為兩造所不爭執（見本院卷第55頁之筆錄、第34頁之書狀）
    ，並有華南商業銀行永和分行活期儲蓄存款存摺交易明細、
    票號KC0000000號支票、板信商業銀行綜合存款交易明細、
    票號YM0000000支票、票號YM0000000支票可證（見原審卷第
    11、12頁之交易明細、第13頁之支票、第14、15頁之交易明
    細、第16、17頁之支票），固堪信為真實。
四、本件經依民事訴訟法第463條準用同法第270條之1第1項第3
    款規定，整理並協議簡化爭點後，兩造同意就本院98年11月
    16日準備程序中，兩造協議簡化之爭點為辯論範圍。兩造之
    爭執點為：系爭500萬元是否為借款？（見本院卷第55頁之
    筆錄）。茲分述如下：
    (一)按稱消費借貸者，謂當事人一方移轉金錢或其他代替物之
      所有權於他方，而約定他方以種類、品質、數量相同之物
      返還之契約，民法第474條第1項定有明文。又按民事訴訟
      如係由原告主張權利者，應先由原告負舉證之責，若原告
      先不能舉證，以證實自己主張之事實為真實，則被告就其
      抗辯事實即令不能舉證，或其所舉證據尚有疵累，亦應駁
      回原告之請求（最高法院17年上字第917號判例要旨參照
      ）。另負舉證責任之當事人，須證明至使法院就該待證事
      實獲得確實之心證，始盡其證明責任。倘不負舉證責任之
      他造當事人，就同一待證事實已證明間接事實，而該間接
      事實依經驗法則為判斷，與待證事實之不存在可認有因果
      關係，足以動搖法院原已形成之心證者，將因該他造當事
      人所提出之反證，使待證事實回復至真偽不明之狀態。此
      際，自仍應由主張該事實存在之一造當事人舉證證明之，
      始得謂已盡其證明責任（最高法院93年度台上字第2058號
      判決要旨參照）。再者，當事人主張有金錢借貸關係存在
      ，須就其發生所須具備之特別要件即金錢之交付及借貸意
      思表示互相一致負舉證之責任，若僅證明有金錢之交付，
      未證明借貸意思表示互相一致者，尚不能認為有金錢借貸
      關係存在（最高法院81年台上字第2372號判決要旨參照）
      。揆諸首揭說明，倘上訴人主張其與被上訴人之被繼承人
      卓隆間有金錢消費借貸契約，除應就其與卓隆間有金錢之
      交付外，並應就其等間有消費借貸之合意負舉證之責任。
    (二)本件兩造固不爭執，華南商業銀行永和分行本行支票，票
      號KC0000000號、面額為100萬元；板信商業銀行永和分行
      本行支票，票號YM0000000、YM0000000，面額各200萬元
      之支票，由卓隆在龜山農會，帳戶號碼為0000-00-000000
      0號帳戶中提示兌現等事實，並有上訴人所提出之華南商
      業銀行永和分行活期儲蓄存款存摺交易明細、票號KC0000
      000號支票、板信商業銀行綜合存款交易明細、票號YM000
      0000支票、票號YM0000000支票可證（見原審卷第11、12
      頁之交易明細、第13頁之支票、第14、15頁之交易明細、
      第16、17頁之支票），亦即上訴人確有交付卓隆500萬元
      之事實。惟揆諸首揭說明，上訴人主張伊與卓隆就系爭
      500萬元成立消費借貸契約，然為被上訴人所否認，則上
      訴人尚須就其與卓隆間有消費借貸之合意負舉證之責任。
    (三)上訴人雖主張伊於交付卓隆系爭支票約一年後，經伊多次
      催討，卓隆始償還60萬元，故伊僅請求被上訴人清償欠款
      440萬元云云；然為被上訴人所否認。經查：
      1.參酌上訴人所提出之華南商業銀行永和分行活期儲蓄存
        款存摺交易明細、票號KC0000000號支票、板信商業銀
        行綜合存款交易明細、票號YM0000000支票、票號YM000
        0000支票（見原審卷第11、12頁之交易明細、第13頁之
        支票、第14、15頁之交易明細、第16、17頁之支票）之
        記載，系爭支票係於92年12月底由上開帳戶提示兌現；
        而上訴人主張卓隆於借款一年後始償還60萬元，則依上
        訴人所云，該60萬元應於借款日92年12月29日後之一年
        即93年底返還上訴人。惟證人丙○○於本院審理時證稱
        ：「（問：剛才說上訴人到妳家跟妳公公〈指卓隆〉借
        60萬元，是何時的事？）答：我知道是96年下半年上訴
        人說要娶媳婦，確實日期我不記得。」等語（見本院卷
        第54頁之筆錄），故依證人丙○○之證述，該60萬元應
        係於96年間卓隆交付予上訴人，則與上訴人前開主張之
        返還日期即93年底相距甚遠。是上訴人主張伊於交付卓
        隆系爭支票約一年後，卓隆曾償還60萬元借款云云，自
        有可議之處。
      2.再參以證人許乙○○亦證稱：「卓隆跟我妹妹（指上訴
        人，下同）借500萬元，說半年要還，結果沒還，我妹
        妹都跟他要，生病後就拖一、二年，卓隆說跟他借錢一
        定還，會賣瓦斯罐裝場的股份還她錢，他只還了60萬元
        …」等語（見本院卷第63頁反面之筆錄），故依證人許
        乙○○證述所指該60萬元之交付日期，係在交付系爭支
        票約一、二年以後，則交付款項之時間亦與上訴人所主
        張之時間互不相符，是上訴人未就返還60萬元係借款乙
        節，舉證以實其說，尚難僅以上訴人片面之詞即遽為有
        利於上訴人之認定。
      3.另證人即卓隆之鄰居王張葉證稱：「…聽到卓隆與卓隆
        女兒有一點口角，我在勸和解時，有聽到卓隆女兒戊○
        ○說到我阿姨拿一筆錢到我爸爸這邊，我就問他多少錢
        ，他就說500萬元，…在卓隆往生之前一、二個月，我
        有看到原告（即上訴人，下同）去找卓隆好幾次，我才
        相信她有拿這筆錢到卓隆這邊，有一天我與卓隆在聊天
        ，我有問他這筆錢是做什麼，他說是土地的關係，我問
        他什麼土地，他就說是國有土地，他說原告有投資。」
        、「卓隆與國有財產局就系爭土地有租約，買時是用公
        告地價，買了之後國光發電廠要擴廠所以要買系爭土地
        ，原告投資就是要賺中間差額，這是卓隆告訴我的。」
        、「（問：有無親耳聽到原告告知證人上述投資事情？
        ）答：在卓隆出殯當天，我載原告、原告姐妹等四人回
        迴龍，在車上聊到原告為何要拿這筆錢到卓隆那邊，原
        告就說要買國有財產地再賣給國光發電廠賺錢。」等語
        （見原審卷第99、100頁之筆錄），由證人王張葉之證
        詞，可證卓隆之子女就系爭500萬元曾向卓隆求證過，
        且卓隆亦曾向證人王張葉談及系爭500萬元係投資款，
        及上訴人於搭乘證人王張葉之車時自己所述係投資等情
        相符，是證人王張葉之證言，應可採信。
      4.雖上訴人聲請傳訊證人許乙○○、壬○○，然證人壬○
        ○係證人許乙○○之女兒，於本院證稱：「我有聽我母
        親許乙○○講，卓隆向上訴人借500萬元，只還60萬元
        ，其他的錢沒還。」等語（見本院卷第64頁反面之筆錄
        ），則其證詞係聽聞乙○○所講，自不足憑取。而證人
        即上訴人之胞姊許乙○○雖證稱卓隆向上訴人借500萬
        元（見本院卷第63頁反面之筆錄），然許乙○○係當時
        坐在證人王張葉之車上，證人王張葉已證述上訴人在其
        車上已稱係投資款，證人許乙○○於本院卻稱係借貸，
        顯與證人王張葉之證詞矛盾。況證人許乙○○亦證稱：
        「（還上訴人60萬元時）那次我沒去，…」等語（見本
        院卷第63頁反面之筆錄），而證人丙○○證稱：「我知
        道（上訴人到我家跟我公公借60萬元）是96年下半年，
        上訴人說要娶媳婦，確實日期我不記得」等語（見本院
        卷第54頁正面之筆錄），則上訴人主張卓隆交付之60萬
        元，係償還借貸云云，仍難以憑信。
      5.準此，上訴人主張前開60萬元係卓隆償還伊之借款，然
        無確切證據證明之；揆諸首揭舉證責任分配之原則，上
        訴人就其所主張有利於己之事實，負有舉證之責任，倘
        上訴人未能盡舉證責任，縱被上訴人就其舉證有疵累，
        仍應為不利於上訴人之認定。是上訴人關於60萬元係卓
        隆償還之借款部分之主張，尚無足取。
    (四)上訴人主張卓隆於96年分別開立發票日為96年5月10日及
      96年6月25日；面額分別為40萬元、30萬元之支票2紙，以
      做為償還系爭500萬元之利息，嗣均經退票云云，並提出
      台北市票據交換所（提出退回）退票明細表及板信銀行永
      和分行之存摺明細（見本院卷第20頁之明細表、第41頁至
      第43頁之明細表）為證。惟查，參酌上訴人所提出之台北
      市票據交換所（提出退回）退票明細表及板信銀行永和分
      行之存摺明細之記載，固可認上訴人確曾先後於96年5月
      11日及96年6月26日存入二紙發票日為96年5月10日及96年
      6月25日之支票（票號分別為0000000、0000000號），且
      均遭退票；又參酌桃園縣龜山鄉農會98年11月23日桃龜農
      信字第0980006268號函（下稱龜山鄉農會函）之回覆，上
      開2紙支票應為卓隆所簽發，且均於票據交換當日因存款
      不足而退票（見本院卷第61頁之函文）；另證人丙○○雖
      證稱：「（問：有無將支票票號0000000、0000000面額各
      40萬元、30萬元辦理退票註銷？）答：有，支票是阿姨（
      指上訴人）拿給我公公（指卓隆，下同），我公公當面拿
      給我，要我去辦理註銷。」等情（見本院卷第53頁反面之
      筆錄），亦即上訴人持上開2紙支票遭退票後，曾將該2紙
      支票再交付卓隆，然上開事實充其量僅能證明上訴人確曾
      持有卓隆所簽發之上開2紙支票並遭退票，且於退票後再
      由上訴人將上開2紙支票交由卓隆；至上開2紙支票是否確
      為卓隆交付予上訴人係作為償還系爭500萬元借款之利息
      ，實無從由上開退票明細表存摺明細及龜山鄉農會函而得
      知，亦即上訴人並未能證明卓隆開立上開2紙支票確係作
      為償還上訴人關於系爭500萬元借款之利息，尚難僅以上
      開退票明細表、存摺明細及上開龜山鄉農會函而遽為有利
      於上訴人之認定。
    (五)上訴人另主張卓隆願以其所有之系爭土地應有部分設定抵
      押權予伊，以作為系爭500萬元剩餘未清償之440萬元之擔
      保，然因卓隆於該抵押權設定送件前死亡，致未完成該抵
      押權設定之手續云云，並提出土地登記申請書、土地、建
      築改良物抵押權設定契約書及印鑑證明（見原審卷第18頁
      之申請書、第19頁至第21頁之契約書、第22頁之證明及本
      院卷第103頁至第105頁之契約書）為證。惟查：
      1.兩造並不爭執上訴人及卓隆係委由代書甲○○辦理系爭
        土地之抵押權設定登記，參酌上訴人所提出之土地、建
        築改良物抵押權設定契約書之第19項為「擔保債權種類
        及原因」，該項並記載：「擔保物提供人所提供之本抵
        押物擔保範圍，包括債務人對抵押權人現在（包括過去
        所負現在尚未清償）及將來所負之票據、保證、貨款等
        債務，衡諸一般常情，於委託代書辦理抵押權登記應會
        告知擔保債權種類及原因；再參以證人甲○○證稱：「
        （問：當初委託妳辦理設定時有無告知為何要辦理抵押
        權設定？）答：卓隆有說要將系爭土地設定給原告（指
        上訴人，下同），他沒有告知很詳細，只說要設定給原
        告，有提到儘量不要扣到利息，因為私人會有利息收入
        。」、「（問：擔保債權的總金額及擔保債權種類及範
        圍當初如何約定？）答：當初我們有問卓隆，他說只要
        不扣到利息其他都可以。」、「（問：擔保債權總的種
        類及範圍是如何填寫？）答：因為卓隆有提到不要扣到
        利息，依據一般範例我們會篩選適合的放進來。」、「
        （問：是否填寫借貸關係就會有利息問題？）答：是。
        」、「（問：所以證人當初未將借貸項目填入擔保債權
        種類及範圍？）答：不是，卓隆並無告知有借貸，所以
        才未列入。」、「（問：證人前述卓隆並未告知有借貸
        ，意思是擔保債權種類及範圍未包含借貸？）答：我沒
        有聽到卓隆說借貸兩個字，本件擔保債權部分不包含借
        貸在內。」、「（問：若原告與卓隆間有借貸關係存在
        是否不在本件抵押權擔保的債權範圍內？）答：如果有
        真實的借貸關係內，會在設定範圍內。一般來說如果沒
        有借貸關係，是不會把借貸寫上去，如果有借貸會作為
        一般債權，甚至牽扯到利息及違約金的論述。」等情（
        見原審卷第97頁至第99頁之筆錄），足見系爭抵押權設
        定契約書之第19項所記載之擔保債權種類及原因，倘有
        包含借貸關係，應會將利息及違約金併同記載；惟該第
        19項為「擔保債權種類及原因」欄，既未記載借貸關係
        ，亦未記載利息及違約金；且卓隆與上訴人於辦理設定
        系爭土地之抵押權時，確未告知該抵押權登記之原因係
        為擔保卓隆對上訴人之欠款，尚難遽認關於上開抵押權
        之設定係為擔保卓隆對上訴人之借款。是上訴人主張該
        抵押權登記之原因係為擔保卓隆對上訴人之欠款云云，
        尚不足取。
      2.雖上訴人辯稱前開土地、建築改良物抵押權設定契約書
        及「抵押權設定其他特約事項」分別有黑色原子筆、黑
        色鋼筆及藍色原子筆等3種字跡，而甲○○於委託辦理
        抵押權設定當天原僅係以黑色原子筆記載第18項擔保債
        權總金額「44」萬元整及第25項其他擔保範圍約定「債
        務不履行之賠償金」（見本院卷第103頁至第105頁之契
        約書、第105頁之特約事項），至包含第19項「擔保債
        權種類及原因」欄之其他黑色鋼筆字部分，則係甲○○
        於卓隆死亡後始為記載云云。惟查，經本院於99年2月1
        日準備程序中當庭勘驗上開土地、建築改良物抵押權設
        定契約書及「抵押權設定其他特約事項」，固共有黑色
        原子筆、黑色鋼筆及藍色原子筆等3種字跡（見本院卷
        第98頁反面之筆錄），然關於各該筆跡記載之填寫先後
        順序則無從僅由筆跡之不同而得知，故無從證明第19項
        「擔保債權種類及原因」欄之黑色鋼筆字部分為甲○○
        於卓隆死亡後始為記載；又參以證人甲○○證稱：「（
        問：日期是何時填寫？）答：10月份是我先填上去的，
        22日是我領到權狀後再填上去的。」等情（見原審卷第
        98頁之筆錄），而觀之上開土地、建築改良物抵押權設
        定契約書之日期「97年10月22日」雖均為黑色鋼筆，並
        經本院於99年2月1日準備程序中當庭勘驗無誤，然尚難
        僅以該日期部分均以黑色鋼筆填寫，而遽認該日期之記
        載係於卓隆死亡後所為，並據以認定證人甲○○上開證
        述為虛偽。是上訴人辯稱證人甲○○之證述係屬虛偽云
        云，亦無足取。
    (六)準此，上訴人雖主張被上訴人之被繼承人卓隆與伊有系爭
      500萬元消費借貸之法律關係，然就其與卓隆有消費借貸
      之合意卻始終無法舉證以實其說，是上訴人主張伊與卓隆
      間有消費借貸關係存在云云，自不足取。
    (七)末按繼承人對於被繼承人之債務，負連帶責任，民法第
      1153條第1項固有明文規定。本件兩造固不爭執被上訴人
      之父卓隆死亡，被上訴人為卓隆之全體繼承人，惟上訴人
      既無法舉證確切之證據證明其與卓隆間存有消費借貸關係
      ，則上訴人依消費借貸之法律關係，請求被上訴人連帶給
      付440萬元本息，自屬無據。
五、綜上所述，上訴人依據消費借貸及繼承之法律關係，請求被
    上訴人應連帶給付上訴人440萬元，及自起訴狀繕本送達之
    翌日起至清償日止，按年息百分之5計算之利息，非屬正當
    ，自屬不應准許。從而原審所為上訴人敗訴之判決，並無不
    合，上訴論旨指摘原判決不當，求予廢棄改判，為無理由，
    應駁回其上訴。
六、兩造其餘之攻擊或防禦方法及所用之證據，經本院斟酌後，
    認為均不足以影響本判決之結果，爰不逐一論列。至被上訴
    人辯稱上訴人於96年下半年時，因其子即訴外人許勝傑（即
    綽號阿吉仔）娶媳婦即需用錢，故向卓隆借款60萬元，故該
    60萬元並非卓隆對上訴人之借款所為之清償等語，因上訴人
    無法舉證證明其與卓隆間存有消費借貸關係，則被上訴人所
    稱此60萬元是否為上訴人因其子娶媳婦即需用錢，而向卓隆
    所借之款項，本院即無須審究，併此敘明。
七、據上論結，本件上訴為無理由，依民事訴訟法第449條第1
    項、第78條，判決如主文。
中    華    民    國    99    年    4     月     6    日
                    民事第十六庭
                        審判長法  官  王聖惠
                              法  官  謝碧莉
                              法  官  呂淑玲
正本係照原本作成。
上訴人如不服本判決，應於收受送達後20日內向本院提出上訴書
狀，其未表明上訴理由者，應於提出上訴後20日內向本院補提理
由書狀（均須按他造當事人之人數附繕本）上訴時應提出委任律
師或具有律師資格之人之委任狀；委任有律師資格者，另應附具
律師資格證書及釋明委任人與受任人有民事訴訟法第466條之1第
1項但書或第2項（詳附註）所定關係之釋明文書影本。
中    華    民    國    99    年    4     月    6     日
                              書記官  詹麗珠
附註：
民事訴訟法第466條之1（第1項、第2項）：
對於第二審判決上訴，上訴人應委任律師為訴訟代理人。但上訴
人或其他法定代理人具有律師資格者，不在此限。
上訴人之配偶、三親等內之血親、二親等內之姻親，或上訴人為
法人、中央或地方機關時，其所屬專任人員具有律師資格並經法
院認為適當者，亦得為第三審訴訟代理人。

司法院資訊處製作；財團法人民間司法改革基金會備份。
